ACORDAO-COMPLETO-2517290

ACÓRDÃO 102/2022 ATA 1/2022 - SEGUNDA CÂMARA

VISTOS, relatados e discutidos estes autos de tomada de contas especial instaurada pelo Fundo Nacional de Desenvolvimento da Educação em razão da omissão no dever de prestar contas de recursos recebidos pelo Município de Desterro/PB para execução do Programa Nacional de Alimentação Escolar (PNATE/2016) ;
ACORDAM os Ministros do Tribunal de Contas da União, reunidos em sessão da Segunda Câmara, ante as razões expostas pelo Relator, em:
9.1. acolher as razões de justificativa apresentadas por Valtécio de Almeida Justo (XXX.092.582-XX) e exclui-lo da relação processual;
9.2. considerar Rosângela de Fátima Leite (XXX.248.124-XX) revel para todos os efeitos, com fundamento no art. 12, § 3º, da Lei 8.443/1992;
9.3. julgar irregulares, nos termos dos arts. 1º, inciso I, 16, inciso III, alíneas "a", "b" e "c", da Lei 8.443/1992, c/c os arts. 19 e 23, inciso III, da mesma Lei, as contas de Rosângela de Fátima Leite (XXX.248.124-XX) e condená-la ao pagamento das importâncias a seguir especificadas, atualizadas monetariamente e acrescidas dos juros de mora, calculadas a partir das datas discriminadas até a data da efetiva quitação do débito, fixando-lhe o prazo de quinze dias para que comprove, perante o Tribunal, o recolhimento das referidas quantias aos cofres do Fundo Nacional de Desenvolvimento da Educação, nos termos do art. 23, inciso III, alínea "a", da citada lei, c/c o art. 214, inciso III, alínea "a", do Regimento Interno do TCU;
	Data de ocorrência
	Valor histórico (R$) 

	5/1/2016
	16.504,00

	4/3/2016
	9.674,00

	6/4/2016
	9.674,00

	6/5/2016
	9.674,00

	3/6/2016
	9.674,00

	7/7/2016
	9.674,00

	8/8/2016
	9.674,00

	8/9/2016
	9.674,00

	6/10/2016
	9.674,00

	8/11/2016
	9.674,00

	7/12/2016
	9.674,00

9.4  aplicar à Rosângela de Fátima Leite (XXX.248.124-XX) a multa prevista no art. 57 da Lei 8.443/1992, c/c o art. 267 do Regimento Interno do TCU, no valor de R$ 17.000 (dezessete mil reais) , fixando-lhe o prazo de quinze dias, a contar da notificação, para que comprove, perante o Tribunal (art. 214, inciso III, alínea "a", do Regimento Interno do TCU) , o recolhimento da dívida aos cofres do Tesouro Nacional, atualizada monetariamente desde a data do acórdão até a data do efetivo recolhimento, se paga após o vencimento, na forma da legislação em vigor;
9.5. autorizar, desde logo, a cobrança judicial das dívidas, caso não atendida a notificação, na forma do art. 28, inciso II, da Lei 8.443/1992;
9.6. autorizar desde logo, se requerido, com fundamento no art. 26, da Lei 8.443/1992, c/c o art. 217, §§ 1º e 2º, do Regimento Interno do TCU, o parcelamento das dívidas em até 36 parcelas, incidindo, sobre cada parcela, corrigida monetariamente, os correspondentes acréscimos legais, fixando-lhe o prazo de quinze dias, a contar do recebimento da notificação, para comprovar, perante o Tribunal, o recolhimento da primeira parcela, e de trinta dias, a contar da parcela anterior, para comprovar o recolhimento das demais parcelas, devendo incidir, sobre cada valor mensal, atualizado monetariamente, os juros de mora devidos, no caso do débito, na forma prevista na legislação em vigor, alertando a responsável de que a falta de comprovação do recolhimento de qualquer parcela importará o vencimento antecipado do saldo devedor, nos termos do § 2º do art. 217 do Regimento Interno deste Tribunal;
9.7. enviar cópia deste acórdão à Procuradoria da República na Paraíba, nos termos do § 3º do art. 16 da Lei 8.443/1992, c/c o § 7º do art. 209 do Regimento Interno do TCU, para adoção das medidas cabíveis;
9.8. enviar cópia deste acórdão ao Fundo Nacional de Desenvolvimento da Educação e aos responsáveis;

TCE instaurada pelo FNDE em razão de omissão no dever de prestar contas de recursos transferidos ao Município de Desterro/PB para execução do Programa Nacional de Alimentação Escolar (exercício 2016).

Segunda Câmara

Município de Desterro/PB; Fundo Nacional de Desenvolvimento da Educação.

3. Responsáveis: Rosângela de Fátima Leite (XXX.248.124-XX); Valtécio de Almeida Justo (XXX.092.582-XX).

13.1. Ministros presentes: Aroldo Cedraz (na Presidência), Augusto Nardes, Raimundo Carreiro e Bruno Dantas (Relator).
13.2. Ministros-Substitutos presentes: Marcos Bemquerer Costa e André Luís de Carvalho.

BRUNO DANTAS

Por registrar as principais ocorrências do processo até o momento, resumindo os fundamentos das peças acostadas aos autos, adoto como relatório, com os ajustes necessários, a instrução da secretaria responsável pela análise da demanda (peça 44) , que contou com a anuência do corpo diretivo da unidade (peças 45-46) :
"INTRODUÇÃO
1. Cuidam os autos de tomada de contas especial instaurada pelo Fundo Nacional de Desenvolvimento da Educação em desfavor de Rosângela de Fátima Leite, Prefeita Municipal no período de 1/1/2013 a 31/12/2016, em razão da omissão no dever de prestar contas dos recursos recebidos por força do Programa Nacional de Alimentação Escolar (PNAE) , no exercício de 2016, cujo prazo encerrou-se em 21/8/2017.
HISTÓRICO
2. Em 22/4/2020, com fundamento na IN-TCU 71/2012, alterada pelas IN-TCU 76/2016 e DN-TCU 155/2016, o dirigente do Fundo Nacional de Desenvolvimento da Educação autorizou a instauração da tomada de contas especial (peça 1) . O processo foi registrado no sistema e-TCE sob o número 1.170/2020.
3. Os recursos repassados pelo FNDE ao município de Desterro/PB, no âmbito do Programa Nacional de Alimentação Escolar (PNAE) - exercício 2016, totalizaram R$ 113.244,00 (peça 3) .
4. O fundamento para a instauração da Tomada de Contas Especial, conforme consignado na matriz de responsabilização elaborada pelo tomador de contas, foi a constatação da seguinte irregularidade:
'Não comprovação da boa e regular aplicação dos recursos federais repassados à Prefeitura Municipal de Desterro/PB, em face da omissão no dever de prestar contas dos valores transferidos, no âmbito do Programa Nacional de Alimentação Escolar (PNAE) , no exercício de 2016, cujo prazo encerrouse em 21/8/2017.'
5. A responsável arrolada na fase interna foi devidamente comunicada e, diante da ausência de justificativas suficientes para elidir a irregularidade e da não devolução dos recursos, instaurou-se a tomada de contas especial.
6. No relatório (peça 14) , o tomador de contas concluiu que o prejuízo importaria no valor original de R$ 113.244,00, imputando-se a responsabilidade a Rosângela de Fátima Leite, Prefeita Municipal no período de 1/1/2013 a 31/12/2016, na condição de gestora dos recursos.
7. Em 20/7/2020, a Controladoria-Geral da União emitiu o relatório de auditoria (peça 18) , em concordância com o relatório do tomador de contas. O certificado de auditoria e o parecer do dirigente do órgão de controle interno concluíram pela irregularidade das presentes contas (peças 19 e 20) .
8. Em 7/8/2020, o ministro responsável pela área atestou haver tomado conhecimento das conclusões contidas no relatório e certificado de auditoria, bem como do parecer conclusivo do dirigente do órgão de controle interno, manifestando-se pela irregularidade das contas, e determinou o encaminhamento do processo ao Tribunal de Contas da União (peça 21) .
9. Na instrução inicial (peça 25) , analisando-se os documentos nos autos, concluiu-se pela necessidade de realização de citação e audiência para as seguintes irregularidades:
9.1. Irregularidade 1: não comprovação da boa e regular aplicação dos recursos federais repassados ao município de Desterro/PB, em face da omissão no dever de prestar contas dos valores transferidos, no âmbito do Programa Nacional de Alimentação Escolar (PNAE) , no exercício de 2016, cujo prazo encerrou-se em 21/8/2017.
9.1.1. Evidência da irregularidade: documento técnico presente na peça 5.
9.1.2. Normas infringidas: art. 37, caput, c/c o art. 70, parágrafo único, da Constituição da República Federativa do Brasil; art. 93, do Decreto-lei 200/1967; art. 66, do Decreto 93.872/1986; e art. 44 e 45, da Resolução-CD/FNDE 26/2013.
9.1.3. Débitos relacionados à responsável Rosângela de Fátima Leite:
	Data de ocorrência
	Valor histórico (R$) 

	5/1/2016
	16.504,00

	4/3/2016
	9.674,00

	6/4/2016
	9.674,00

	6/5/2016
	9.674,00

	3/6/2016
	9.674,00

	7/7/2016
	9.674,00

	8/8/2016
	9.674,00

	8/9/2016
	9.674,00

	6/10/2016
	9.674,00

	8/11/2016
	9.674,00

	7/12/2016
	9.674,00

9.1.4. Cofre credor: Fundo Nacional de Desenvolvimento da Educação.
9.1.5. Responsável: Rosângela de Fátima Leite.
9.1.5.1. Conduta: não demonstrar a boa e regular aplicação dos recursos federais recebidos e geridos por meio do Programa Nacional de Alimentação Escolar (PNAE) , no exercício de 2016, em razão da omissão na prestação de contas, cujo prazo encerrou-se em 21/8/2017.
9.1.5.2. Nexo de causalidade: a conduta descrita impediu o estabelecimento do nexo causal entre as possíveis despesas efetuadas com os recursos recebidos, no âmbito do Programa Nacional de Alimentação Escolar (PNAE) , no exercício de 2016, em afronta ao art. 37, caput, c/c o art. 70, parágrafo único, da Constituição da República Federativa do Brasil; art. 93, do Decretolei 200/1967; art. 66, do Decreto 93.872/1986; e art. 44 e 45, da Resolução-CD/FNDE 26/2013.
9.1.5.3. Culpabilidade: não há excludentes de ilicitude, de culpabilidade e de punibilidade; é razoável supor que a responsável tinha consciência da ilicitude de sua conduta; era exigível conduta diversa da praticada, qual seja, desincumbir-se do seu dever por meio da apresentação da prestação de contas no prazo e forma devidos e/ou disponibilizar as condições materiais mínimas e necessárias para que seu sucessor pudesse prestar contas.
9.1.6. Encaminhamento: citação.
9.2. Irregularidade 2: não disponibilização das condições materiais mínimas e necessárias para que o seu sucessor pudesse apresentar a prestação de contas do Programa Nacional de Alimentação Escolar (PNAE) , exercício de 2016, cujo prazo encerrou-se em 21/8/2017.
9.2.1. Evidência da irregularidade: documento técnico presente na peça 5.
9.2.2. Normas infringidas: art. 37, caput, c/c o art. 70, parágrafo único, da Constituição da República Federativa do Brasil; art. 93, do Decreto-lei 200/1967; art. 66, do Decreto 93.872/1986; e art. 44 e 45, da Resolução-CD/FNDE 26/2013.
9.2.3. Responsável: Rosângela de Fátima Leite.
9.2.3.1. Conduta: não disponibilizar as condições materiais mínimas e necessárias para que o seu sucessor pudesse apresentar a prestação de contas do Programa Nacional de Alimentação Escolar (PNAE) , exercício de 2016, cujo prazo encerrou-se em 21/8/2017.
9.2.3.2. Nexo de causalidade: a conduta descrita impediu o estabelecimento do nexo causal entre as possíveis despesas efetuadas com os recursos recebidos, no âmbito do Programa Nacional de Alimentação Escolar (PNAE) , exercício de 2016, em afronta ao art. 37, caput, c/c o art. 70, parágrafo único, da Constituição da República Federativa do Brasil; art. 93, do Decretolei 200/1967; art. 66, do Decreto 93.872/1986; e art. 44 e 45, da Resolução-CD/FNDE 26/2013.
9.2.3.3. Culpabilidade: não há excludentes de ilicitude, de culpabilidade e de punibilidade; é razoável supor que a responsável tinha consciência da ilicitude de sua conduta; era exigível conduta diversa da praticada, qual seja, desincumbir-se do seu dever por meio da apresentação da prestação de contas no prazo e forma devidos.
9.2.4. Encaminhamento: audiência.
9.3. Irregularidade 3: não cumprimento do prazo originalmente estipulado para prestação de contas do Programa Nacional de Alimentação Escolar (PNAE) , exercício de 2016, cujo prazo encerrou-se em 21/8/2017.
9.3.1. Evidência da irregularidade: documento técnico presente na peça 5.
9.3.2. Normas infringidas: art. 37, caput, c/c o art. 70, parágrafo único, da Constituição da República Federativa do Brasil; art. 93, do Decreto-lei 200/1967; art. 66, do Decreto 93.872/1986; e art. 44 e 45, da Resolução-CD/FNDE 26/2013.
9.3.3. Responsável: Valtécio de Almeida Justo.
9.3.3.1. Conduta: descumprir o prazo originalmente estipulado para prestação de contas dos recursos federais recebidos à conta do Programa Nacional de Alimentação Escolar (PNAE) , exercício de 2016, o qual se encerrou em 21/8/2017, e não apresentar justificativas ao concedente que demonstrassem a existência de impedimento de prestar contas quando do vencimento do referido prazo.
9.3.3.2. Nexo de causalidade: a conduta descrita impediu o estabelecimento do nexo causal entre as possíveis despesas efetuadas com os recursos recebidos, no âmbito do Programa Nacional de Alimentação Escolar (PNAE) , no exercício de 2016, em afronta ao art. 37, caput, c/c o art. 70, parágrafo único, da Constituição da República Federativa do Brasil; art. 93, do Decretolei 200/1967; art. 66, do Decreto 93.872/1986; e art. 44 e 45, da Resolução-CD/FNDE 26/2013.
9.3.3.3. Culpabilidade: não há excludentes de ilicitude, de culpabilidade e de punibilidade; é razoável supor que o responsável tinha consciência da ilicitude de sua conduta; era exigível conduta diversa da praticada, qual seja, desincumbir-se do seu dever por meio da apresentação da prestação de contas no prazo e forma devidos.
9.3.4. Encaminhamento: audiência.
10. Apesar de o tomador de contas não haver incluído Valtécio de Almeida Justo como responsável neste processo, após análise realizada sobre a documentação acostada aos autos, concluiuse que sua responsabilidade deveria ser incluída, uma vez que há evidências de que tenha tido participação nas irregularidades aqui verificadas.
11. Em cumprimento ao pronunciamento da unidade (peça 27) , foram efetuadas citação e audiências dos responsáveis, nos moldes adiante:
a) Rosângela de Fátima Leite - promovida a citação e audiência da responsável, conforme delineado adiante:
	Comunicação: Ofício 45217/2020-TCU/Seproc (peça 30) 
Data da Expedição: 2/9/2020
Data da Ciência: 17/9/2020 (peça 33) 
Nome Recebedor: Cezar Pergra
Observação: Ofício enviado para o endereço da responsável, conforme pesquisa na base de dados no sistema da Receita Federal, custodiada pelo TCU (peça 28) 
Fim do prazo para a defesa: 2/10/2020

b) Valtécio de Almeida Justo - promovida a audiência do responsável, conforme delineado adiante:
	Comunicação: Ofício 46525/2020-TCU/Seproc (peça 31) 
Data da Expedição: 7/9/2020
Data da Ciência: 14/10/2020 (peça 36) 
Nome Recebedor: Maria Lucimá L. da Silva
Observação: Ofício enviado para o endereço do responsável, conforme pesquisa na base de dados no sistema da Receita Federal, custodiada pelo TCU (peça 29) 
Fim do prazo para a defesa: 29/10/2020

	Comunicação: Ofício 46526/2020-TCU/Seproc (peça 32) 
Data da Expedição: 7/9/2020
Data da Ciência: 14/10/2020 (peça 34) 
Nome Recebedor: Maria Lucimá L. da Silva
Observação: Ofício enviado para o domicílio necessário do responsável, conforme pesquisa na base de dados no sistema da Receita Federal, custodiada pelo TCU (peça 29) 
Fim do prazo para a defesa: 29/10/2020

12. Conforme Despacho de Conclusão das Comunicações Processuais (peça 41) , as providências inerentes às comunicações processuais foram concluídas.
13. Transcorrido o prazo regimental, a responsável Rosângela de Fátima Leite permaneceu silente, devendo ser considerada revel, nos termos do art. 12, § 3º, da Lei 8.443/1992, e o responsável Valtécio de Almeida Justo apresentou defesa (peças 37 a 40) , que será analisada na seção Exame Técnico.
ANÁLISE DOS PRESSUPOSTOS DE PROCEDIBILIDADE DA IN-TCU 71/2012
Avaliação de Viabilidade do Exercício do Contraditório e Ampla Defesa
14. Verifica-se que não houve o transcurso de mais de dez anos desde o fato gerador sem que tenha havido a notificação dos responsáveis pela autoridade administrativa federal competente (art. 6º, inciso II, c/c art. 19, da IN-TCU 71/2012, modificada pela IN-TCU 76/2016) , uma vez que o fato gerador da irregularidade sancionada ocorreu em 22/8/2017, haja vista que o vencimento do prazo para prestação de contas deu-se em 21/8/2017, e os responsáveis foram notificados sobre a irregularidade, pela autoridade administrativa competente, conforme abaixo:
14.1. Rosângela de Fátima Leite, por meio do ofício acostado à peça 6, p. 3-4, recebido em 7/6/2018, conforme AR (peça 8) ; e
14.2. Valtécio de Almeida Justo, por meio do ofício acostado à peça 7, p. 1, recebido em 7/6/2017, conforme AR (peça 9) .
Valor de Constituição da TCE
15. Verifica-se, ainda, que o valor atualizado do débito apurado (sem juros) , em 1/1/2017, é de R$ 116.031,59, portanto, superior ao limite mínimo de R$ 100.000,00, na forma estabelecida conforme os arts. 6º, inciso I, e 19, da IN-TCU 71/2012, modificada pela IN-TCU 76/2016.
OUTROS PROCESSOS/DÉBITOS NOS SISTEMAS DO TCU COM OS MESMOS RESPONSÁVEIS
16. Informa-se que não foi encontrado débito imputável aos responsáveis em outros processos no Tribunal.
17. A tomada de contas especial está, assim, devidamente constituída e em condição de ser instruída.
EXAME TÉCNICO
Da validade das notificações:
18. Preliminarmente, cumpre tecer breves considerações sobre a forma como são realizadas as comunicações processuais no TCU. A esse respeito, destacam-se o art. 179, do Regimento Interno do TCU (Resolução 155, de 4/12/2002) e o art. 4º, inciso III, § 1º, da Resolução-TCU 170, de 30 de junho de 2004, in verbis:
'Art. 179. A citação, a audiência ou a notificação, bem como a comunicação de diligência, farse-ão:
I - mediante ciência da parte, efetivada por servidor designado, por meio eletrônico, fac-símile, telegrama ou qualquer outra forma, desde que fique confirmada inequivocamente a entrega da comunicação ao destinatário;
II - mediante carta registrada, com aviso de recebimento que comprove a entrega no endereço do destinatário;
III - por edital publicado no Diário Oficial da União, quando o seu destinatário não for localizado;
 (...) 
Art. 3º As comunicações serão dirigidas ao responsável, ou ao interessado, ou ao dirigente de órgão ou entidade, ou ao representante legal ou ao procurador constituído nos autos, com poderes expressos no mandato para esse fim, por meio de:
I - correio eletrônico, fac-símile ou telegrama;
II - servidor designado;
III - carta registrada, com aviso de recebimento;
IV - edital publicado no Diário Oficial da União, quando o seu destinatário não for localizado, nas hipóteses em que seja necessário o exercício de defesa.
Art. 4º. Consideram-se entregues as comunicações:
I - efetivadas conforme disposto nos incisos I e II do artigo anterior, mediante confirmação da ciência do destinatário;
II - realizadas na forma prevista no inciso III do artigo anterior, com o retorno do aviso de recebimento, entregue comprovadamente no endereço do destinatário;
III - na data de publicação do edital no Diário Oficial da União, quando realizadas na forma prevista no inciso IV do artigo anterior.
§ 1º O endereço do destinatário deverá ser previamente confirmado mediante consulta aos sistemas disponíveis ao Tribunal ou a outros meios de informação, a qual deverá ser juntada ao respectivo processo. (...) '
19. Bem se vê, portanto, que a validade da citação via postal não depende de que o aviso de recebimento seja assinado pelo próprio destinatário da comunicação, o que dispensa, no caso em tela, a entrega do AR em 'mãos próprias'. A exigência da norma é no sentido de o Tribunal verificar se a correspondência foi entregue no endereço correto, residindo aqui a necessidade de certeza inequívoca.
20. Não é outra a orientação da jurisprudência do TCU, conforme se verifica dos julgados a seguir transcritos:
'São válidas as comunicações processuais entregues, mediante carta registrada, no endereço correto do responsável, não havendo necessidade de que o recebimento seja feito por ele próprio.' (Acórdão 3648/2013-TCU-Segunda Câmara, Relator Ministro José Jorge) 
'É prescindível a entrega pessoal das comunicações pelo TCU, razão pela qual não há necessidade de que o aviso de recebimento seja assinado pelo próprio destinatário. Entregandose a correspondência no endereço correto do destinatário, presume-se o recebimento da citação.' (Acórdão 1019/2008-TCU-Plenário, Relator Ministro Benjamin Zymler) 
'As comunicações do TCU, inclusive as citações, deverão ser realizadas mediante Aviso de Recebimento - AR, via Empresa Brasileira de Correios e Telégrafos, bastando para sua validade que se demonstre que a correspondência foi entregue no endereço correto.' (Acórdão 1526/2007-TCU-Plenário, Relator Ministro Aroldo Cedraz) .
21. A validade do critério de comunicação processual do TCU foi referendada pelo Supremo Tribunal Federal, nos termos do julgamento do MS-AgR 25.816/DF, por meio do qual se afirmou a desnecessidade da ciência pessoal do interessado, entendendo-se suficiente a comprovação da entrega do 'AR' no endereço do destinatário:
'EMENTA: AGRAVO REGIMENTAL. MANDADO DE SEGURANÇA. DESNECESSIDADE DE INTIMAÇÃO PESSOAL DAS DECISÕES DO TRIBUNAL DE CONTAS DA UNIÃO. ART. 179 DO REGIMENTO INTERNO DO TCU. INTIMAÇÃO DO ATO IMPUGNADO POR CARTA REGISTRADA, INICIADO O PRAZO DO ART. 18 DA LEI 1.533/51 DA DATA CONSTANTE DO AVISO DE RECEBIMENTO. DECADÊNCIA RECONHECIDA. AGRAVO IMPROVIDO.
O envio de carta registrada com aviso de recebimento está expressamente enumerado entre os meios de comunicação de que dispõe o Tribunal de Contas da União para proceder às suas intimações.
O inciso II do art. 179 do Regimento Interno do TCU é claro ao exigir apenas a comprovação da entrega no endereço do destinatário, bastando o aviso de recebimento simples.'
Da revelia da responsável Rosângela de Fátima Leite
22. No caso vertente, a citação da responsável se deu em endereço proveniente da base de CPF da Receita Federal, em sistema custodiado pelo TCU (peça 28) . A entrega do ofício citatório nesse endereço ficou comprovada (peças 30 e 33) .
23. Nos processos do TCU, a revelia não leva à presunção de que seriam verdadeiras todas as imputações levantadas contra os responsáveis, diferentemente do que ocorre no processo civil, em que a revelia do réu opera a presunção da verdade dos fatos narrados pelo autor (Acórdão 1009/2018-TCU-Plenário, Relator Ministro Bruno Dantas; Acórdão 2369/2013-TCU-Plenário, Relator Ministro Benjamin Zymler; e Acórdão 2449/2013-TCU-Plenário, Relator Ministro Benjamin Zymler) . Dessa forma, a avaliação da responsabilidade do agente não pode prescindir da prova existente no processo ou para ele carreada.
24. Ao não apresentar sua defesa, a responsável deixou de produzir prova da regular aplicação dos recursos sob sua responsabilidade, em afronta às normas que impõem, aos gestores públicos, a obrigação legal de, sempre que demandados pelos órgãos de controle, apresentar os documentos que demonstrem a correta utilização das verbas públicas, a exemplo do contido no art. 93, do DecretoLei 200/1967: 'Quem quer que utilize dinheiros públicos terá de justificar seu bom e regular emprego na conformidade das leis, regulamentos e normas emanadas das autoridades administrativas competentes.'
25. Mesmo as alegações de defesa não sendo apresentadas, considerando o princípio da verdade real que rege esta Corte, procurou-se buscar, em manifestações da responsável na fase interna desta Tomada de Contas Especial, se havia algum argumento que pudesse ser aproveitado a seu favor.
26. No entanto, a responsável não se manifestou na fase interna, não havendo, assim, nenhum argumento que possa vir a ser analisado e posteriormente servir para afastar a irregularidade apontada.
27. Em consulta ao sistema corporativo do instaurador (SIGPC) , realizada na data de 26/7/2021, verifica-se que a responsável também não apresentou contas junto ao instaurador e continua inadimplente (peça 43) .
28. Em se tratando de processo em que a parte interessada não se manifestou acerca das irregularidades imputadas, não há elementos para que se possa efetivamente aferir e reconhecer a ocorrência de boa-fé na conduta da responsável, podendo este Tribunal, desde logo, proferir o julgamento de mérito pela irregularidade das contas, conforme os termos dos §§ 2º e 6º do art. 202 do Regimento Interno do TCU (Acórdão 2064/2011-TCU-Primeira Câmara, relator Ministro Ubiratan Aguiar; Acórdão 6182/2011-TCU-Primeira Câmara, relator Ministro Weber de Oliveira; Acórdão 4072/2010-TCU-Primeira Câmara, relator Ministro Valmir Campelo; Acórdão 1189/2009-TCU-Primeira Câmara, relator Ministro Marcos Bemquerer; e Acórdão 731/2008-TCU-Plenário, relator Ministro Aroldo Cedraz) .
29. Dessa forma, a responsável Rosângela de Fátima Leite deve ser considerada revel, nos termos do art. 12, § 3º, da Lei 8.443/1992, devendo as contas serem julgadas irregulares, condenando-a ao débito apurado e aplicando-lhe a multa prevista no art. 57, da Lei 8.443/1992.
Da defesa do responsável Valtécio de Almeida Justo
30. O responsável Valtécio de Almeida Justo apresentou defesa, que passa a ser analisada em seguida.
31. Argumento (peça 37) :
31.1. O responsável alega que assumiu a administração municipal em razão de doença que acometeu o Prefeito eleito Dilson de Almeida, em meados de janeiro/2017.
31.2. No entanto, visando se acautelar em relação à posse da nova gestão municipal, Dilson de Almeida encaminhou o Ofício 1/2016, solicitando informações e documentos necessários para continuidade da gestão, bem como a realização de transição de governo, que foi ignorado pela Prefeita antecessora, Rosângela de Fátima Leite.
31.3. A prova de que não houve a transição de governo é que foi impetrado Mandado de Segurança c/c Tutela de Urgência, Cautelar ou Satisfativa, para efetivar a transição de governo 05.2016.8.15.0391, indicando que a nova gestão não hesitou em tomar as providências cabíveis, no sentido de preservar o acervo documental da Prefeitura, para que ficassem guardados todos os documentos, mídias, softwares, informações e instrumentos físicos/imateriais da municipalidade, contudo, não logrou resultado positivo para obtenção de documentos e informações na fase de transição, e a nova gestão não obteve qualquer documento para começar a nova administração municipal, inclusive os necessários para prestar contas do PNAE/2016.
31.4. Informa que, ao tomar conhecimento dos fatos mediante notificação do FNDE, ingressou com representação junto ao Ministério Público Federal.
31.5. Dessa forma, entende que tomou as providências legais, comprovadas mediante documentação anexa à sua defesa, e requer a exclusão de sua responsabilidade.
32. Análise do argumento:
32.1. O responsável apresentou os seguintes documentos que comprovam as providências adotadas visando resguardar o patrimônio público, e que demonstram a impossibilidade de ter cumprido com o dever de prestar contas dos recursos do PNAE/2016:
32.1.1. Ofício 1/2016, de 7/10/216, recebido em 13/10/2016 e em 17/11/2016, requerendo uma série de informações e documentos necessários para a desejada transição de mandato para a nova gestão que se iniciaria em 1/1/2017 (peça 38, p. 18-21) ;
32.1.2. Mandado de Segurança Cível 0800621-05.2016.8.15.0391 acerca do não fornecimento de qualquer informação a título de transição de governo (peça 38, p. 1-11) ;
32.1.3. Representação encaminhada ao Ministério Público Federal, denunciando a impossibilidade de prestar contas dos recursos do PNAE/2016, em razão da ausência de documentação necessária (peça 39) ; e
32.1.4. Relatório Técnico acerca da transição de Governo do município de Desterro/PB (peça 40) .
32.2. Analisando-se a documentação encaminhada, constata-se a adoção de providências do responsável em buscar a transição desejada de mandato com a sua antecessora, e medidas subsequentes decorrentes do insucesso na obtenção de diversos documentos e informações, inclusive aquelas necessárias à prestação de contas do PNAE/2016.
32.3. Dessa forma, acolhem-se as razões de justificativa do responsável.
33. Da análise procedida acima, verifica-se que os argumentos de defesa foram suficientes para elidir a irregularidade pela qual está sendo responsabilizado, de forma que devem ser acolhidos, o que permite que as contas do responsável Valtécio de Almeida Justo sejam julgadas regulares, com quitação plena.
PRESCRIÇÃO DA PRETENSÃO PUNITIVA
34. Vale ressaltar que a pretensão punitiva, conforme Acórdão 1441/2016-TCU-Plenário, Relator Ministro Benjamin Zymler, que uniformizou a jurisprudência acerca dessa questão, subordinase ao prazo geral de prescrição indicado no art. 205, do Código Civil, que é de dez anos, contado da data de ocorrência da irregularidade sancionada, nos termos do art. 189, do Código Civil, sendo este prazo interrompido pelo ato que ordenar a citação, a audiência ou a oitiva do responsável.
35. No caso em exame, não ocorreu a prescrição, uma vez que a irregularidade sancionada ocorreu em 22/8/2017, e o ato de ordenação da citação ocorreu em 24/8/2020.
36. Cumpre observar, ainda, que a conduta do responsável, consistente nas irregularidades 'não comprovação da boa e regular aplicação dos recursos federais repassados em face da omissão no dever de prestar contas' e 'não disponibilização das condições materiais mínimas e necessárias para que o seu sucessor pudesse apresentar a prestação de contas', configura violação não só às regras legais, mas também aos princípios basilares da administração pública, eis que, em última análise, ocorre o comprometimento da necessária satisfação à sociedade sobre o efetivo emprego dos recursos públicos postos à disposição da municipalidade, por força do instrumento de repasse em questão.
37. Nesses casos, em que fica evidente a falta de transparência e lisura, não há como afastar as suspeitas sempre presentes de que a totalidade dos recursos públicos federais, transferida ao município, tenha sido integralmente desviada, em prol de gestor ímprobo, ou de pessoas por ele determinadas, a revelar grave inobservância do dever de cuidado no trato com a coisa pública, isto é, ato praticado com culpa grave, pois, na espécie, a conduta do responsável se distancia daquela que seria esperada de um administrador público minimante diligente, num claro exemplo de erro grosseiro a que alude o art. 28, do Decreto-lei 4.657/1942 (Lei de Introdução às Normas do Direito Brasileiro) , incluído pela Lei 13.655/2018 (Acórdão 1689/2019-TCU-Plenário, Relator Ministro Augusto Nardes; Acórdão 2924/2018-TCU-Plenário, Relator Ministro José Mucio Monteiro; Acórdão 2391/2018-TCU-Plenário, Relator Ministro Benjamin Zymler) .
CONCLUSÃO
38. Em face da análise promovida na seção 'Exame Técnico', verifica-se que a responsável Rosângela de Fátima Leite não logrou comprovar a boa e regular aplicação dos recursos e, instada a se manifestar, optou pelo silêncio, configurando a revelia, nos termos do § 3º, do art. 12, da Lei 8.443/1992. Ademais, inexistem nos autos elementos que demonstrem a boa-fé da responsável ou a ocorrência de outras excludentes de culpabilidade.
39. Verifica-se também que não houve a prescrição da pretensão punitiva, conforme análise já realizada.
40. Tendo em vista que não constam dos autos elementos que permitam reconhecer a boa-fé da responsável Rosângela de Fátima Leite, sugere-se que as suas contas sejam julgadas irregulares, nos termos do art. 202, § 6º, do Regimento Interno do TCU, com a imputação do débito atualizado monetariamente e acrescido de juros de mora, nos termos do art. 202, § 1º, do Regimento Interno do TCU, descontado o valor eventualmente recolhido, com a aplicação da multa prevista no art. 57, da Lei 8.443/1992.
41. Além disso, propõe-se acolher as razões de justificativa de Valtécio de Almeida Justo, uma vez que foram suficientes para sanar a irregularidade a ele atribuída.
PROPOSTA DE ENCAMINHAMENTO
42. Diante do exposto, submetemos os autos à consideração superior, propondo ao Tribunal:
a) acolher as razões de justificativa apresentadas pelo responsável Valtécio de Almeida Justo (XXX.092.582-XX) ;
b) julgar regulares, nos termos dos arts. 1º, inciso I, 16, inciso I, 17 e 23, inciso I, da Lei 8.443/1992, as contas do responsável Valtécio de Almeida Justo (XXX.092.582-XX) , dandolhe quitação plena;
c) considerar revel a responsável Rosângela de Fátima Leite (XXX.248.124-XX) , para todos os efeitos, dando-se prosseguimento ao processo, com fulcro no art. 12, § 3º, da Lei 8.443/1992;
d) . julgar irregulares, nos termos dos arts. 1º, inciso I, 16, inciso III, alíneas 'b' e 'c', da Lei 8.443/1992, c/c os arts. 19 e 23, inciso III, da mesma Lei, as contas da responsável Rosângela de Fátima Leite (XXX.248.124-XX) , condenando-a ao pagamento das importâncias a seguir especificadas, atualizadas monetariamente e acrescidas dos juros de mora, calculadas a partir das datas discriminadas até a data da efetiva quitação do débito, fixando-lhe o prazo de quinze dias, para que comprove, perante o Tribunal, o recolhimento das referidas quantias aos cofres do Fundo Nacional de Desenvolvimento da Educação, nos termos do art. 23, inciso III, alínea 'a', da citada lei, c/c o art. 214, inciso III, alínea 'a', do Regimento Interno do TCU.
Débitos relacionados à responsável Rosângela de Fátima Leite (XXX.248.124-XX) :
	Data de ocorrência
	Valor histórico (R$) 

	5/1/2016
	16.504,00

	4/3/2016
	9.674,00

	6/4/2016
	9.674,00

	6/5/2016
	9.674,00

	3/6/2016
	9.674,00

	7/7/2016
	9.674,00

	8/8/2016
	9.674,00

	8/9/2016
	9.674,00

	6/10/2016
	9.674,00

	8/11/2016
	9.674,00

	7/12/2016
	9.674,00

Valor atualizado do débito (com juros) , em 23/7/2021: R$ 150.130,79.
e) aplicar à responsável Rosângela de Fátima Leite (XXX.248.124-XX) , a multa prevista no art. 57, da Lei 8.443/1992, c/c o art. 267, do Regimento Interno do TCU, fixando-lhe o prazo de quinze dias, a contar da notificação, para que comprove, perante o Tribunal (art. 214, inciso III, alínea 'a', do Regimento Interno do TCU) , o recolhimento da dívida aos cofres do Tesouro Nacional, atualizada monetariamente desde a data do acórdão que vier a ser proferido por este Tribunal até a data do efetivo recolhimento, se paga após o vencimento, na forma da legislação em vigor;
f) . autorizar, desde logo, a cobrança judicial das dívidas, caso não atendida a notificação, na forma do disposto no art. 28, inciso II, da Lei 8.443/1992;
g) autorizar também, desde logo, se requerido, com fundamento no art. 26, da Lei 8.443/1992, c/c o art. 217, §§ 1º e 2º, do Regimento Interno do TCU, o parcelamento das dívidas em até 36 parcelas, incidindo, sobre cada parcela, corrigida monetariamente, os correspondentes acréscimos legais, fixando-lhe o prazo de quinze dias, a contar do recebimento da notificação, para comprovar, perante o Tribunal, o recolhimento da primeira parcela, e de trinta dias, a contar da parcela anterior, para comprovar o recolhimento das demais parcelas, devendo incidir, sobre cada valor mensal, atualizado monetariamente, os juros de mora devidos, no caso do débito, na forma prevista na legislação em vigor, alertando a responsável de que a falta de comprovação do recolhimento de qualquer parcela importará o vencimento antecipado do saldo devedor, nos termos do § 2º do art. 217 do Regimento Interno deste Tribunal;
h) enviar cópia do Acórdão a ser prolatado à Procuradoria da República no Estado da Paraíba, nos termos do § 3º do art. 16 da Lei 8.443/1992, c/c o § 7º do art. 209 do Regimento Interno do TCU, para adoção das medidas cabíveis;
i) enviar cópia do Acórdão que vier a ser proferido ao Fundo Nacional de Desenvolvimento da Educação e aos responsáveis, para ciência;
j) informar à Procuradoria da República no Estado da Paraíba, ao Fundo Nacional de Desenvolvimento da Educação e aos responsáveis que a presente deliberação, acompanhada do Relatório e do Voto que a fundamenta, está disponível para a consulta no endereço www.tcu.gov.br/acordaos, além de esclarecer que, caso requerido, o TCU poderá fornecer, sem custos, as correspondentes cópias, de forma impressa; e
k) informar à Procuradoria da República no Estado da Paraíba que, nos termos do parágrafo único do art. 62 da Resolução-TCU 259/2014, os procuradores e membros do Ministério Público credenciados nesta Corte podem acessar os presentes autos de forma eletrônica e automática, ressalvados apenas os casos de eventuais peças classificadas como sigilosas, as quais requerem solicitação formal."
2. 	Em seu pronunciamento regimental, o Ministério Público junto ao TCU manifestou-se de acordo com o exame técnico da unidade instrutora e teceu sugestão de ligeiro ajuste no encaminhamento (peça 47) :
"Trata-se de tomada de contas especial instaurada pelo Fundo Nacional de Desenvolvimento da Educação (FNDE) em decorrência da omissão no dever de prestar contas dos recursos do Programa Nacional de Alimentação Escolar (PNAE) transferidos à Prefeitura Municipal de Desterro/PB, no exercício de 2016.
2. Em face da omissão constatada, o tomador de contas concluiu pela existência de débito no valor histórico de R$ 113.244,00, sob a responsabilidade de Rosângela de Fátima Leite, prefeita municipal entre 2013 e 2016 (peça 14) .
3. No âmbito deste Tribunal, a SecexTCE propôs a citação da mencionada gestora, bem como a audiência do prefeito sucessor, visto ter se expirado em sua gestão o prazo para apresentação da prestação de contas (21/8/2017) . Adotadas as medidas acima indicadas, permaneceu silente Rosângela de Fátima Leite, enquanto Valtércio de Almeida Justo teve sua defesa analisada na peça 44.
4. Em pareceres uniformes, a unidade técnica propõe acatar as razões de justificativa apresentadas por Valtércio de Almeida Justo, bem como julgar irregulares as contas de Rosângela de Fátima Leite, condenando-a ao ressarcimento do débito e aplicando-lhe multa, posicionamento com o qual manifesto-me de acordo.
5. Apesar de devidamente notificada para apresentar defesa (peça 33) , a responsável deixou transcorrer in albis o prazo concedido para comparecer e demonstrar a correta aplicação dos recursos recebidos no exercício de 2016 no âmbito do PNAE. Cabível, portanto, a exigência de devolução do valor integral repassado e a aplicação de multa, na forma cogitada pela SecexTCE.
6. Quanto a Valtécio de Almeida Justo, demonstrou ter adotado as medidas requeridas para resguardo do erário, conforme certidão emitida pela Procuradoria da República no Município de Patos/PB, noticiando a existência de representação em desfavor de sua antecessora (peça 39, p. 3) . Assim, sua defesa pode ser acatada para desconstituir a irregularidade inicialmente identificada.
7. Como consequência, sugiro que, em lugar de julgar as contas do responsável, seja ele excluído da relação processual, providência mais corriqueira no âmbito deste Tribunal em situações dessa natureza, quando há inclusão no polo passivo apenas na fase externa da TCE.
8. Diante do exposto, este membro do Ministério Público de Contas manifesta-se de acordo com o encaminhamento proposto pela SecexTCE, com o reparo acima indicado."
É o Relatório.

Vilson Lacerda Brasileiro (4.201/OAB-PB), representando Valtécio de Almeida Justo.

Procurador Sérgio Ricardo Costa Caribé.

TOMADA DE CONTAS ESPECIAL. PROGRAMA NACIONAL DE ALIMENTAÇÃO ESCOLAR (PNAE). EXERCÍCIO DE 2016. MUNICÍPIO DE DESTERRO/PB. OMISSÃO NO DEVER DE PRESTAR CONTAS. CITAÇÃO. AUDIÊNCIA. REVELIA. AUDIÊNCIA DO PREFEITO SUCESSOR. ACOLHIMENTO DE RAZÕES DE JUSTIFICATIVA. IRREGULARIDADE DAS CONTAS DA PREFEITA GESTORA. DÉBITO. MULTA.

TOMADA DE CONTAS ESPECIAL (TCE)

Secretaria de Controle Externo de Tomada de Contas Especial (SecexTCE).

Trata-se de tomada de contas especial (TCE) instaurada pelo Fundo Nacional de Desenvolvimento da Educação (FNDE) em desfavor de Rosângela de Fátima Leite, Prefeita de Desterro/PB entre 1/1/2013 e 31/12/2016, em razão da omissão no dever de prestar contas de recursos no montante de R$ 113.244,00, recebidos pela municipalidade por meio do Programa Nacional de Alimentação Escolar (PNAE) , no exercício de 2016, cujo prazo para prestação de contas findou em 21/8/2017.
Na fase interna da TCE, o órgão concedente concluiu pela impugnação total das despesas ante a ausência de apresentação da prestação de contas. O Controle Interno anuiu ao posicionamento.
No âmbito do TCU, a responsável foi regularmente citada e chamada em audiência por não ter provido condições para que seu sucessor prestasse as contas devidas. O prazo regimental transcorreu, contudo, sem que fossem apresentadas alegações de defesa, razões de justificativa ou efetuado o recolhimento do débito. Dessa forma, deve ser considerada revel, dando-se prosseguimento ao processo, conforme estabelece o art. 12, § 3º, da Lei 8.443/1992.
O Prefeito sucessor, Valtécio de Almeida Justo, foi arrolado e chamado em audiência em virtude do não cumprimento do prazo originalmente estipulado para prestação de contas dos recursos do PNATE, o qual recaiu em sua gestão. Ele apresentou razões de justificativa (peças 37-40) .
Corroboro as análises empreendidas pela unidade instrutora, as quais contaram com a anuência do Ministério Público junto ao TCU, razão pela qual incorporo os fundamentos apresentados às minhas razões de decidir.
Considerando que as informações presentes nos autos não permitem constatar a regular aplicação dos recursos repassados, e que, mesmo tendo sido oportunizada a defesa da responsável, tanto perante o órgão concedente quanto no âmbito desta Corte de Contas, ela não se desincumbiu desse ônus, não há o que se aproveitar em seu favor.
Diante da não apresentação de defesa e da ausência de indícios de que a responsável tenha agido de maneira diligente ou adotado quaisquer medidas para resguardar o erário, reputo não ser possível reconhecer sua boa-fé, o que autoriza o imediato julgamento de mérito de suas contas, nos termos do art. 202, § 6º, do Regimento Interno do TCU.
O Prefeito sucessor, por outro lado, logrou evidenciar a adoção de providências para buscar a transição desejada de mandato com a sua antecessora, e medidas legais subsequentes decorrentes do insucesso na obtenção de diversos documentos e informações, inclusive as necessárias à prestação de contas dos recursos do PNAE/2016.
Sob esse fundamento, acolho as razões de justificativa de Valtécio de Almeida Justo e, em linha com a sugestão apresentada pelo Parquet em seu pronunciamento, entendo que a medida mais acertada é a exclusão desse responsável da relação processual.
Nesse cenário, cumpre julgar irregulares as contas de Rosângela de Fátima Leite, imputando-lhe débito e aplicando-lhe multa, com amparo nos arts. 19 e 57 da Lei Orgânica do TCU.
Ante o exposto, voto por que o Tribunal adote o Acórdão que ora submeto à deliberação deste Colegiado.
	TCU, Sala das Sessões Ministro Luciano Brandão Alves de Souza, em 25 de janeiro de 2022.
Ministro BRUNO DANTAS 
Relator